【裁判字號】    91,訴,977
【裁判日期】    920415
【裁判案由】    環境影響評估法
【裁判全文】
高雄高等行政法院判決                              九十一年度訴字第九七七號
                              .
    原      告  高雄縣路竹鄉公所
    代  表  人  甲○○  鄉長
    訴訟代理人  丁○○
                戊○○
    被      告  高雄縣政府
    代  表  人  乙○○  縣長
    訴訟代理人  己○○
                丙○○
右當事人間因環境影響評估法事件，原告不服行政院環境保護署中華民國九十一年九
月四日環署訴字第○九一○○二九二一八號訴願決定，提起行政訴訟。本院判決如左
：
    主  文
原告之訴駁回。
訴訟費用由原告負擔。
    事  實
甲、事實概要：
    緣原告開發之「高雄縣路竹、阿蓮鄉區域性垃圾衛生掩埋場」（以下簡稱路竹阿
    蓮垃圾掩埋場）工程，其「環境影響說明書（定稿本）」業於民國（下同）八十
    五年六月十二日經前台灣省政府環境保護處審查通過在案。嗣被告所屬環境保護
    局於九十一年一月三日派員前往原告開發管理之路竹阿蓮垃圾掩埋場，進行環境
    影響評估之監督查核工作，發現原告未依「環境影響說明書」所載之審查結論執
    行其環境監測計畫，且未依「環境影響說明書」所載之內容僅處理一般垃圾，另
    增加處理一般事業廢棄物，被告乃以原告違反行為時環境影響評估法第十七條規
    定，依同法第二十三條第一項第一款之規定，裁處罰鍰新台幣（下同）三十萬元
    ，並限期於九十一年四月三十日前改善完成。原告不服，提起訴願，經遭決定駁
    回，遂提起本件訴訟。
乙、兩造之聲明：
一、原告未於言詞辯論期日到場，據其以前到場聲明求為判決：訴願決定及原處分均
    撤銷。
二、被告聲明求為判決：原告之訴駁回。
丙、兩造之爭點：
壹、原告主張之理由：原告未於言詞辦論期日到場，據其以前到場陳稱：
一、有關被告處分書謂：「未依『環境影響說明書』內審查結論所述（僅處理一般垃
    圾），於九十年五月間另增加處理一般事業廢棄物，．．．」部分：
（一）按當時適逢事業廢棄物缺乏最終掩埋場可資處理之困境，造成廢棄物隨意到處
      傾倒及非法掩埋等情形，為此，行政院環境保護署於九十年一月二十日以環署
      廢字第○○○三一三四號函請各縣政府開放所轄衛生掩埋場，協助處理一般事
      業廢棄物，被告旋於九十年二月十二日以九○環四字第一六四一四號函轉上開
      環保署函影本至原告，故原告乃配合行政院環境保護署及被告協助處理一般事
      業廢棄物，以避免廢棄物亂竄衍生環境污染。
（二）照例一般事業廢棄物之處理，係由清除業者（環保公司）向被告申請廢棄物清
      除許可證並明列最終處置地點為「路竹、阿蓮鄉區域垃圾衛生掩埋場」，即原
      告經管之掩埋場，故本掩埋場處理一般事業廢棄物亦係經過被告之許可，此有
      被告核發予上鑫、資億、永新等三家環保公司之許可證影本為證。
（三）原告係依據行政院環境保護署及被告函示辦理，卻為被告以原告違法而予處分
      ，顯見被告已違反行政程序法第八條所定誠實信賴保護原則。
二、有關被告處分書謂：「．．．未依『環境影說明書』之審查結論執行其環境監測
    計畫．．．。」部分：
（一）按環境影響評估法第一條明定為預防及減輕開發行為對環境造成不良影響，藉
      以達成環境保護為本法立法之目的。查原告開發之掩埋場於九十年五月完成污
      水處理廠之檢測，均符合檢測標準，及至被告處分書規定限期改善，而於九十
      一年三月完成環境影響說明書規定之各項環境監測，其結果亦均符合規定，顯
      見本案未對環境造成不良影響，亦符合環境影響評估法之立法宗旨。
（二）又按環境影響評估法第十八條：「開發行為進行中，應自目的事業主管機關追
      蹤，並由主管機關監督環境說明書、評估書及審查結論之執行情形；必要時得
      命開發單位定期提出環境影響調查報告書。．．．」。揆諸立法意旨，無非恐
      開發單位因不諳法令或疏失而導致怠忽執行環評之審查結論，而責付主管機關
      應負追蹤與監督之職責，以督促開發單位踐行環境影響評估法第十七條規定之
      目的。然本件「環境影響說明書」自八十五年五月審查通過至九十一年一月三
      日前，被告身為主管機關並不曾執行環境響評估法第十八條之職權；又因原告
      所屬之清潔隊隊長更替頻繁，以至於疏於執行環境監測計畫，誠屬無心之過。
      另原告於收受系爭處分書後立即停止一般事業廢棄物進場及著手執行環境監測
      工作，並補提「環境影響差異分析報告」申請變更內容，足見原告對於環境保
      護工作之重視。
（三）另按行政機關作成限制或剝奪人民自由或權利之行政處分前，應給予當事人陳
      述意見之機會，此為行政程序法第一百零二條所規定；但被告並未踐行此程序
      即逕予處分，已違反行政程序法之規定。
貳、被告答辯之理由：
一、按「已通過之環境影響說明書或評估書，非經主管機關及目的事業主管機關核准
    ，不得變更原申請內容。」「開發單位應依環境影響說明書、評估書所載之內容
    及審查結論，切實執行。」及「有下列情形之一，處新台幣三十萬元以上一百五
    十萬元以下罰鍰，並限期改善，．．．一、違反第十七條之規定者．．．。」環
    境影響評估法第十六條、第十七條及第二十三條第一項第一款定有明文。被告所
    屬環境保護局於九十一年一月三日派員前往原告開發之路竹阿蓮垃圾衛生掩埋場
    進行環境影響評估現地查核工作，發現原告未依「環境影響說明書」審查結論第
    六項辦理環境監測計畫，且除處理「環境影響說明書」所述之一般垃圾外，尚於
    九十年五月十八日增加處理永新環保公司及資億環保公司等清除機構代清除永豐
    餘造紙股份有限公司高雄廠等之一般事業廢棄物，故原告違反環境影響評估法之
    事證確鑿。
二、至原告訴訟理由一所述，行政院環境保護署九十年一月二十日環署廢字第○○○
    三一三四號函，有關協助處理一般事業廢棄物部分，查原告為開發單位且為公務
    機關，應明瞭其涉及之各項相關法令及其應辦事項之先後順序，更應遵循法令辦
    理﹔同時依據行政院環境保護署九十年五月十四日環署中字第○○○八○八五號
    函，被告所屬環境保護局於九十年六月一日以九○高縣環四字第○二一六五○號
    函明確告知原告增加代處理一般事業廢棄物，涉及環境保護事項之變更，應依環
    境影響評估法施行細則第三十七條規定，提出「環境影響差異分析報告」送審。
    惟原告未依照上級函示完成環評法定程序，逕自於九十年五月十八日增加處理永
    新環保公司及資億環保公司等清除機構代清除之一般事業廢棄物，如此無視上級
    指示及法令規範，將已通過審查之「環境影響說明書」，未經主管機關及目的事
    業主管機關核准，即擅自變更原申請內容，且未確實執行其所載內容，違反環境
    影響評估法及未依法行政之事證至為明確。
三、又原告訴訟理由二所述，該掩埋場污水處理檢測於九十年五月完成檢測，其餘各
    項檢測亦於九十一年三月才完全監測完畢。足可說明該場自八十八年十月二十六
    日開始啟用，皆未依「環境影響說明書」審查結論第六項辦理環境監測計畫之事
    證至為明確；另被告所屬環境保護局依據環境影響評估法第十八條規定，於九十
    一年一月三日前往原告開發之路竹阿蓮垃圾衛生掩埋場執行「環境影響說明書」
    監督作業，發現原告違反環境影響評估法之事實，遂依環境影響評估法規定予以
    告發處分；原告為開發管理單位，理應明瞭法令並遵循之，怎可以管理人員更換
    作為推拖之詞，因而怠忽執行環評審查結論，身為公務機關不應帶頭違法，做出
    不良示範。
四、依據行政程序法第一百零三條第五款規定，行政處分所根據之事實，客觀上明白
    足以確認者，行政機關得不給予陳述意見之機會。查原告未經主管機關及目的事
    業主管機關核准，即擅自變更原申請內容，進場一般事業廢棄物，且未依「環境
    影響說明書」審查結論第六項辦理環境監測計畫等違法事實，客觀上明白已足以
    確認，且原告亦坦承疏失，故毋須再依行政程序法第一百零二條規定給予陳述意
    見之機會。
五、綜上所述，原告未依環境影響評估法第十七條規定，依核准之「環境影響說明書
    」所載內容切實執行，已違反環境影響評估法之規定，被告依據環境影響評估法
    之規定予以告發處分，應無不當之處。被告之處分，係基於環境影響評估法第十
    七條之立法意旨及主管機關為預防及減輕開發行為對環境造成不良影響之用心，
    請予以駁回原告之訴，以彰公信。
    理  由
一、本件原告經合法通知，無正當理由，未於言詞辯論期日到場，核無行政訴訟法第
    二百十八條準用民事訴訟法第三百八十六條所列各款情形，爰依被告之聲請，由
    其一造辯論而為判決。
二、按「已通過之環境影響說明書或評估書，非經主管機關及目的事業主管機關核准
    ，不得變更原申請內容。」「開發單位應依環境影響說明書、評估書所載之內容
    及審查結論，切實執行。」及「有下列情形之一，處新台幣三十萬元以上一百五
    十萬元以下罰鍰，並限期改善，．．．一、違反第十七條之規定者．．．。」行
    為時環境影響評估法第十六條、第十七條及第二十三條第一項第一款分別定有明
    文。次按「開發單位依本法第十六條第一項申請變更環境影響說明書或評估書內
    容，涉及環境保護事項之變更，無須重新進行環境影響評估者，應提出環境影響
    差異分析報告，送主管機關及目的事業主管機關審核。．．．前項變更未涉及環
    境保護事項者，應函請主管機關備查。第一項環境影響差異分析報告，應記載左
    列事項：一、開發行為或環境保護對策變更之內容。二、開發行為或環境保護對
    策變更後，環境影響差異分析。三、環境保護對策之檢討及修正，或綜合環境管
    理計畫之檢討及修正。四、其他經主管機關指定之事項。」亦為行為時環境影響
    評估法施行細則第三十七條所明定。
三、經查，被告所屬環境保護局於九十一年一月三日派員前往原告開發管理之路竹阿
    蓮垃圾掩埋場，進行環境影響評估之監督查核工作，發現原告未依「環境影響說
    明書」所載之內容及審查結論執行其環境監測計畫，且除處理一般垃圾外，另增
    加處理一般事業廢棄物，被告乃以原告違反行為時環境影響評估法第十七條規定
    ，依同法第二十三條第一項第一款之規定，裁處罰鍰三十萬元，並限期於九十一
    年四月三十日前改善完成之事實，業經兩造陳明在卷，並有上開「環境影響說明
    書」、被告所屬環境保護局環境影響評估現地監督紀錄表、九十年五月路竹阿蓮
    垃圾掩埋場代處理清除機構廢棄物月報表、秤量單及被告九十一年三月六日府環
    一字第○九一二○○五五九二號函附處分書等附於原處分卷可稽，洵堪認定。原
    告雖主張：其係依據被告函轉行政院環境保護署九十年一月二十日環署廢字第○
    ○○三一三四號函示，乃開放掩埋場協助處理一般事業廢棄物，被告卻以原告違
    法而予處分，有違行政程序法第八條所定之誠實信賴保護原則；且被告核發予訴
    外人上鑫、資億、永新等三家環保公司許可證，其處理一般事業廢棄物最終處置
    地點為原告經管之路竹阿蓮垃圾掩埋場，故本場處理一般事業廢棄物亦係經過被
    告之許可。又本案「環境影響說明書」自八十五年五月審查通過迄至九十一年一
    月三日前，被告身為主管機關並不曾依環境影響評估法第十八條之規定，追蹤與
    監督該「環境影響說明書」審查結論之執行情形，且被告於裁罰處分前，未給予
    原告陳述意見之機會，已違反行政程序法第一百零二條之規定云云，惟查：
（一）依卷附路竹阿蓮垃圾掩埋場「環境影響說明書」第伍章開發行為之目的及內容
      之記載，原告開發該掩埋場僅係處理路竹鄉及阿蓮鄉兩鄉民之一般垃圾，而原
      告欲增加代處理一般事業廢棄物，依中央主管機關行政院環境保護署訂定之「
      開發行為應實施環境評估細目及範圍認定標準」規定，雖無須重新辦理環境影
      響評估，但依行為時環境影響評估法施行細則第三十七條規定，如涉及環境保
      護事項之變更，仍應提出「環境影響差異分析報告」送請主管機關審核，此觀
      之行政院環境保護署九十年五月十四日九十環署中字第○○○八○八五號函示
      ：「．．．『廢棄物清理法』第二條規定，垃圾為一般廢棄物；經查『高雄縣
      路竹、阿蓮鄉區域性垃圾衛生掩埋場工程環境影響說明書』定稿本中開發行為
      之內容，係處理路竹鄉及阿蓮鄉之垃圾，因此，增加代處理貴縣（指高雄縣）
      轄內『一般事業廢棄物』（包括灰渣、礦渣、污泥、陶磁屑、玻璃屑、廢塵灰
      、廢金屬、觸媒），應涉及環境保護事項之變更，請依『環境影響評估法施行
      細則』第三十七條規定，提出環境影響差異分析報告送審，並請於本場工程決
      算書完成核備結案後提出。」等旨自明。而原告開發管理之路竹阿蓮垃圾掩埋
      場啟用後，業於八十八年十一月至九十年五月共進場一般事業廢棄物（主要為
      污泥）四、八二九公噸等情，此有上開環境影響評估現地監督紀錄表及原告於
      九十年十二月製作之「環境影響差異分析報告」（第一次修訂本）暨九十年五
      月路竹阿蓮垃圾掩埋場代處理清除機構廢棄物月報表、秤量單等附卷可考，足
      見原告於行政院環境保護署以九十年一月二十日環署廢字第○○○三一三四號
      函文各縣市開放所轄衛生掩埋場之前，業已自行增加處理一般事業廢棄物，並
      未依審查通過之「環境影響說明書」所載內容（僅處理一般垃圾）切實執行，
      原告訴稱：其係依據被告函轉行政院環境保護署九十年一月二十日函示，乃開
      放掩埋場協助處理一般事業廢棄物，被告竟予裁罰，有違行政程序法第八條規
      定之誠實信賴保護原則云云，應屬事後卸責之詞，委無可採。原告雖又主張：
      被告核發予上鑫、資億、永新等三家環保公司之廢棄物清除許可證，明列最終
      處理地點為原告經管之掩埋場，故本場處理一般事業廢棄物亦係經過被告之許
      可云云，查依卷附上鑫等三家環保公司廢棄物清除許可證附表所載之中間或最
      終處置地點雖包括路竹阿蓮垃圾掩埋場，惟此僅表示原告經管之掩埋場可代處
      理一般事業廢棄物，然並非謂原告即可未依規定提出「環境影響差異分析報告
      」送請主管機關審核，是原告此之主張，亦無足取。
（二）次查，依本案「環境影響說明書」審查結論第六項之記載，原告開發之路竹阿
      蓮垃圾掩埋場應切實執行環境監測計畫。惟該掩埋場自八十八年十月二十六日
      開始啟用後，至被告所屬環境保護局於九十一年一月三日派員前往現地監督查
      核，迄未辦理環境監測計畫，此為原告所不否認，並有上開環境影響評估現地
      監督紀錄表可憑，顯已違反行為時環境影響評估法第十七條規定應切實執行「
      環境影響說明書」審查結論之義務。至原告主張：被告身為主管機關，迄至九
      十一年一月三日之前並未依環境影響評估法第十八條之規定，追蹤與監督該「
      環境影響說明書」審查結論之執行情形云云，縱然屬實，亦屬被告承辦人員有
      無疏於監督之問題，並不得據此而解免原告違反行政法之義務，依法應受處罰
      之責。又按「行政機關作成限制或剝奪人民自由或權利之行政處分前，．．．
      應給予該處分相對人陳述意見之機會。但法規另有規定者，從其規定。」「有
      下列各款情形之一者，行政機關得不給予陳述意見之機會：．．．．五、行政
      處分所根據之事實，客觀上明白足以確認者。」分別為行政程序法第一百零二
      條、第一百零三條第五款所明定。查本件原告開發管理路竹阿蓮垃圾掩埋場，
      並未提出「環境影響差異分析報告」送請主管機關審核通過，即擅自處理一般
      事業廢棄物，且未依「環境影響說明書」審查結論之記載，切實辦理環境監測
      計畫，其違章事證明確，已如前述，被告乃以原告之違章事實，客觀上明白足
      以確認，且原告亦坦承疏失，故毋庸再依行政程序法第一百零二條規定給予陳
      述意見之機會，而逕予處分，揆諸上開行政程序法第一百零三條第五款之規定
      ，並無不合。原告主張：被告於裁罰處分前，未給予原告陳述意見之機會，已
      違反行政程序法第一百零二條之規定云云，亦難憑採。
四、綜上所述，原告之主張，既無足取。被告以原告開發管理之路竹阿蓮垃圾掩埋場
    ，未依「環境影響說明書」所載之內容及審查結論執行其環境監測計畫，且除處
    理一般垃圾外，另增加處理一般事業廢棄物，乃以原告違反行為時環境影響評估
    法第十七條規定，依同法第二十三條第一項第一款之規定，裁處罰鍰三十萬元，
    並限期於九十一年四月三十日前改善完成，其認事用法，洵無違誤，訴願決定予
    以維持，亦無不合。原告起訴意旨求予撤銷，非有理由，應予駁回。
據上論結，本件原告之訴為無理由，依行政訴訟法第一百九十五條第一項後段、第九
十八條第三項前段、第二百十八條、民事訴訟法第三百八十五條第一項前段，判決如
主文。
中      華      民      國    九十二    年      四      月      十五    日
                              高雄高等行政法院第二庭
                                          審判長法官  呂佳徵
                                          法      官  林勇奮
                                          法      官  蘇秋津
右為正本係照原本作成。
如不服本判決，應於判決送達後二十日內向本院提出上訴書狀，其未表明上訴理由者
，應於提起上訴後二十日內向本院提出上訴理由書（須按對造人數附繕本）；如於本
判決宣示或公告後送達前提起上訴者，應於判決送達後二十日內補提上訴理由書（須
附繕本）。未表明上訴理由者，逕以裁定駁回。
提起上訴應預繳送達用雙掛號郵票七份（每份三十四元）。
中      華      民      國    九十二    年      四      月      十五    日
                                          法院書記官  謝文輝


司法院資訊處製作；財團法人民間司法改革基金會備份。
